臺灣高等法院臺中分院刑事判決　　 95年度上更(一)字第352號
上　訴　人　臺灣臺中地方法院檢察署檢察官
上　訴　人
即　被　告　辛○○
選任辯護人　宋永祥律師
　　　　　　盧昱成律師
上列上訴人因被告違反貪污治罪條例等案件，不服臺灣臺中地方
法院92年度訴字第1172號中華民國92年8月18日第一審判決（起
訴案號：臺灣臺中地方法院檢察署91年度偵字第16100號），提
起上訴，判決後，由最高法院發回更審，本院判決如下：
    主  文
原判決撤銷。
辛○○連續行使偽造私文書，足以生損害於公眾及他人，處有期
徒刑壹年，減為有期徒刑陸月，如易科罰金，以銀元參佰元即新
台幣玖佰元折算壹日。
    事  實
一、辛○○自民國84年7月起至88年9月止，以臺中市南屯區田心
    里辦公處名義，接受臺中市環境保護局（下稱臺中市環保局
    ）委託，由田心里辦公處所成立之守望相助隊，負責巡迴臺
    中市第七、八期重劃區遭人任意傾倒建築廢棄土之稽查作業
    （並非全部之守望相助隊成員均參與，係由有意願成員參與
    ，參與者下稱為巡迴稽查隊成員），若所負責區域內遭偷倒
    廢棄土，概由里辦公處運用其所承包之金額額度內自行僱工
    清除，並由臺中市環保局清潔隊採取不定期現場勘查有無遭
    亂倒廢棄土之事實，俾作為請款時之扣款依據，負責區域內
    發現亂倒廢棄土現行犯時，亦由巡迴稽查隊通知臺中市環保
    局稽查人員前往開單告發。執行該項業務須按月據實繕製「
    田心里巡迴稽查取締維護人員印領清冊」（下稱印領清冊）
    及蓋用領款人印章，就里辦公處所承包金額內，經里辦公處
    轉臺中市環保局清潔隊，及臺中市地政局（重劃股）等單位
    逐級核章，再由支付課開立支票後，由辛○○領取發放予實
    際參與該項業務之巡迴稽查隊成員。詎辛○○竟意圖為臺中
    市南屯區田心里辦公處、守望相助隊成員之不法所有，基於
    詐欺取財、製作業務上不實文書、盜用印章以偽造私文書並
    行使、使公務員登載不實之概括犯意，明知丙○○、甲○○
    、丁○○、己○○、壬○○等守望相助隊成員，實際上並未
    參與巡迴稽查工作，竟盜用丙○○、甲○○、丁○○、己○○、壬○○等人，先前授權辛○○代刻，原係用以辦理守望
    相助隊成員保險事宜，而留存於田心里辦公處之印章，於如
    附表所載之年別月份，利用不知情會計吳和明（86年6月以
    前）、林翠蘭（86年6月以後）二人，分別將附表一、二所
    列丙○○、甲○○、丁○○、己○○、壬○○五人，未參與
    巡迴稽查取締業務時，在辛○○業務上所製作之上述印領清
    冊，為不實之登載，虛列各該人員每月維護費之金額後（詳
    如附表一、二所示），盜蓋丙○○、甲○○、丁○○、己○○、壬○○之印章於印領清冊具領蓋章欄，表示各該人業已
    領得各該金額，而偽造該五人名義之私文書，並由辛○○自
    己或利用不知情之林翠蘭持以報請領取維護費而行使之，致
    使臺中市環保局清潔隊等單位因而陷於錯誤，將如附表所列
    款項於逐級核章後悉數發給，辛○○代表領取得逞後，連續
    詐取附表一、二所示之財物，總計新台幣（下同）278萬750
    0元（詳如附表一、二所載，表內單位均為新台幣、元），
    用於田心里辦公處及守望相助隊之公共支出使用，均足以生
    損害於該五人，及臺中市政府發放該維護費用之正確性。
二、案經子○○、甲○○分別訴由臺灣臺中地方法院檢察署檢察
    官，指揮法務部調查局臺中縣調查站會同臺中市調查站偵辦
    後移送偵查起訴。
    理  由
一、訊據上訴人即被告辛○○（下稱被告），供承有於上開時地
    ，製作如附表所示月份之印領清冊，由不知情之會計吳和明
    、林翠蘭將丙○○、甲○○、丁○○、己○○、壬○○等守
    望相助隊成員之名義記載於其職務上所製作之印領清冊內，
    並在印領清冊上蓋用丙○○等五人之印章，向臺中市環保局
    申領得維護費用之情事，惟矢口否認有偽造文書行使並詐欺
    得款等犯行，並先後辯稱：丙○○、甲○○、丁○○、己○○、壬○○都有同意讓其向臺中市環保局申報，其中丙○○
    之身分證、印章是戊○○拿來的，其有問過他，己○○是他
    哥哥代理他來做，己○○本人也有同意讓其申報，甲○○之
    印章則是由癸○○拿來申報的，甲○○、丁○○亦是經其詢
    問後同意讓其申報，並未盜用印章。又每年所得稅款，由其
    負責外，尚支給丙○○、甲○○、己○○等人每年各一萬元
    做為補助，足徵係經他們之同意。壬○○他有來做，後來他
    與人吵架而沒來做，但是他有請別人代做。本件實係因選舉
    恩怨所引起，否則豈會事隔數年至選舉時方舉發。其為因應
    田心里守望相助隊龐大行政業務費用之支出，不得已始有此
    舉，取得之財物，亦均投入田心里辦公處及守望相助隊之公
    費使用，並無中飽私囊情事云云。惟查：
  (一)上開犯罪事實，業據告發人子○○，告訴人甲○○於調查局
    調查時、檢察官偵查中、原審時及本院上訴審審理時指述甚
    詳（見偵查卷第27至29頁、6頁、414至416頁，原審92年6月
    11日、92年5月21日審判筆錄），並經證人即被害人丙○○
    、丁○○、己○○、壬○○，證人即前任田心里守望相助隊
    副大隊長癸○○、臺中市南屯區田心里辦公處會計林翠蘭、
    臺中市環保局行政室（發包單位）主任鍾正光、課員程晉燦
    、職員林宜宏，該局清潔隊（業務單位）隊長李慶發、隊員
    林麗惠，及該局會計課員洪麗雯等人，分別於調查時、偵查
    中結證屬實（見偵查卷第17至18頁，30至34頁，39至41頁，
    416至424頁，136至139頁、426頁，141至142頁、233至236
    頁，272至273頁，436至437頁，117至118頁，437至438頁，
    126至127頁，268至269頁，114至115頁，120至122頁），此
    外，並有台中市環境保護局委託巡迴取締稽察任棄廢土合約
    書、作業規範、出勤紀錄表及印領清冊等文書影本在卷可稽
    （見偵查卷第47至49頁、153至224頁）。
  (二)被害人丙○○部分：被告辛○○雖辯以丙○○之印章、身分
    證係戊○○拿來，並有經過被害人丙○○同意云云，然證人
    戊○○於偵查中及原審時已堅決否認有提供丙○○之身分證
    、印章等資料予被告辛○○申報維護費之情事（見偵查卷第
    419頁、原審92年5月21日審判筆錄），核與被害人丙○○於
    調查局調查時、檢察官偵查中及原審時所證：我沒有在85年
    到88年這四年參加田心里負責台中市第七、八期重劃區取締
    任意傾倒廢土的工作，我不知道有被列入印領清冊，我是在
    收到國稅局之補稅通知單時拿去問辛○○後，辛○○才告訴
    我的，辛○○對我說報都已經報出去了，補貼我一萬元的稅
    金。第一次我去找他了解的時候，我有跟他說以後要報要經
    過我的同意，結果他都沒有經過我的同意，又繼續以我的名
    義列入印領清冊報領維護費，我都事後接到國稅局補稅通知
    ，再拿去找辛○○問清楚，結果他每次都補我一萬元的稅金
    。我沒有交印章給他蓋，印領清冊上的丙○○印文不是我的
    印章蓋的，辛○○為什麼有我的印章，我不知道，但過去可
    能辛○○替我辦保險（按係擔任守望相助隊時之保險），我
    有授權他去刻我的印章，辦完保險後印章沒有交還給我，是
    不是蓋在印領清冊上的印章，我不知道，我沒有印象有這顆
    印章。我沒有同意辛○○用替我辦保險所刻的印章來蓋在田
    心里巡迴稽查取締維護人員印領清冊上。我根本不知道有印
    領清冊這個文件。辛○○事前事後都沒有告訴我；我收了三
    次稅單三次被告都拿錢補貼我去繳稅金、第一年收到稅單後
    我去找被告，第二年又收到後我就告訴被告不要再報了，結
    果第三年被告還報等情相符語（見偵查卷第33至34頁、416
    至419頁、原審92年5月21日審判筆錄），嗣經原審勘驗被告
    所庭呈台中市南屯區田心里85年度至88年度之收支傳票共四
    盒，其中85年5月1日至85年8月31日會計憑證編號037之傳票
    （科目：刻木頭章）所附收據上，亦確蓋用被害人丙○○名
    字之印文，經核與印領清冊上所蓋用被害人丙○○印章之字
    體及格式相符，此有該傳票（外放證物）可資為憑，則該印
    章應係被害人丙○○授權被告所刻，並非證人戊○○所提供
    予被告乙節，洵堪認定。被害人丙○○既證稱並未同意被告
    將所委刻印章蓋用於印領清冊上，則被告辯稱有經被害人丙○○同意云云，顯為卸責之詞，難以採取。被害人丙○○雖
    另證稱被告確實每年補貼伊一萬元之稅金云云，然該一萬元
    稅金補助既係被害人丙○○收受國稅局補稅通知向被告查詢
    後，被告始提出以為補貼，核係被告事後補償之問題，難以
    據以認定被告事前已經被害人丙○○之同意，其上開所辯云
    云，自難遽採。
  (三)告訴人甲○○部分：被告辯稱甲○○之印章等資料，係由前
    任田心里守望相助隊副大隊長癸○○所提供云云，然此為告
    訴人甲○○所否認（見偵查卷第427頁），且經檢察官於偵
    查時提示該印領清冊時，甲○○仍證稱：我沒有這顆印章，
    我也沒有交印章給辛○○過，印領清冊上有蓋我的印章是現
    在檢察官提示給我看，我才知道有這回事等語（見偵查卷第
    420頁），經核與證人癸○○於偵查中及原審時所證，否認
    有將甲○○印章交予被告蓋用於印領清冊上等情相符（見偵
    查卷第426頁、原審92年5月21日審判筆錄）。又經原審勘驗
    被告所庭呈台中市南屯區田心里85年度至88年度之收支傳票
    共四盒，其中85年5月1日至85年8月31日會計憑證編號025傳
    票上（科目：刻木頭章）所附收據上，亦有蓋用甲○○名字
    之印文，經核與系爭印領清冊上所蓋用之被害人甲○○印章
    之字體及格式相符，此有該傳票（外放證物）可憑，參諸甲○○亦係守望相助隊成員，則該印章應係甲○○授權被告所
    刻以便辦理守望相助隊成員保險事宜無訛，是證人甲○○既
    證稱並不知印領清冊上有蓋伊印章情事，顯然伊並未授權被
    告在印領清冊上蓋章。至被告另辯稱除甲○○每年所得稅款
    係由其負責，另有支給甲○○每年一萬元做為補助，其中一
    次交給甲○○本人、另二次交給甲○○的母親，並提出記載
    「補助甲○○86、87年、88年所得稅，事由：同意不領月薪
    ，金額均為新台幣一萬元，經手人甲○○簽名（其中86年部
    分，未經被害人甲○○簽名）」之支出證明單及現金支出傳
    票影本各三張（見偵查卷第257至261頁）以實其說。惟此為
    告訴人甲○○所否認，並陳稱：我都沒有領到辛○○補助我
    每年一萬元的所得稅差額，且該支出證明單是辛○○在91年
    7 月台中市警察局第四分局傳我作證以後，辛○○拿空白的
    支出證明單叫我簽名的等語（見偵查卷第416頁），再參以
    證人即甲○○母親江張清田，亦於原審時結稱：我們只有拿
    稅單去給他們繳，里長有要拿錢給我，但是里長是什麼原因
    要拿錢給我，我不知道，我沒有收，後來里長也沒有叫我簽
    名填單說我有領到錢等語（見原審92年6月30日審判筆錄）
    ，則被告辛○○上開所辯稱：係經過告訴人甲○○之事先同
    意，並補貼伊每年一萬元云云，核與事實未符，自難採信。
  (四)被害人丁○○部分：證人即被害人丁○○業於偵查中證稱：
    本來我有報名要參加巡迴稽查隊隊員，後來因巡迴稽查取締
    維護費的薪水太低，第一個月我做了大概二十天就沒有再參
    加了，我同意辛○○就我所做的二十幾天的薪水領出來作為
    守望相助隊的基金，第二個月以後我就沒有做巡迴稽查取締
    維護的工作，也就沒有領維護費，我不知道辛○○繼續把我
    的名字列在其他月份的印領清冊，他也沒有徵求我的同意等
    語（見偵查卷第424至425頁），核與調查時所證情節大致相
    符（見偵查卷第17至18頁），嗣證人丁○○雖經原審多次傳
    喚拘提，均未到庭，尚不影響上開認定，則被告空言辯稱：
    其有經被害人丁○○之同意，亦非可採。又被害人丁○○、
    丙○○、甲○○三人第一次請款時所檢送之身分證影本，業
    因登錄建檔該等人員所得資料後即銷毀乙節，有臺中市政府
    92年12月16日函在卷可稽（見本院上訴卷第102、103頁），
    被告選任辯護人請求調查之證據，自已無從調查，但依上所
    述，足認被告確有上開犯行，亦甚明顯。再者，依被害人丁○○上開所陳，伊有執行一個月巡迴稽查取締維護工作，及
    所領取維護費同意由被告做為守望相助隊之基金等情，被告
    亦供稱丁○○做過幾天云云（見原審92年6月11日審判筆錄
    ），經原審詳予核對卷附第七期、第八期之印領清冊（見偵
    查卷第153至224頁），可知被害人丁○○同意由被告領取之
    維護費，應為第七期85年7月份（見偵查卷第189頁）之維護
    費用（金額2萬400元），則此部分應非被告所詐領，檢察官
    將之列入被告詐領金額，顯有誤會，附此敘明。又被告雖辯
    稱己○○之印章等資料是庚○○所提供的，己○○本人也有
    同意讓其申報云云，然被害人己○○迭次於調查局調查時、
    檢察官偵查中及原審時，均證稱伊確實沒有實際執行台中市
    第七期、第八期重劃區違反廢棄物清理法之巡迴稽查取締工
    作，並領取該維護費，亦沒有人告知要將伊名字列入印領清
    冊等語（見偵查卷第31頁、421至422頁、原審92年5月21日
    審判筆錄）。則被告上開所辯：經被害人己○○本人同意云
    云，已難輕信。而證人庚○○雖證稱：該己○○之身分證影
    本及印章確係渠交付給辛○○，報名要參加台中市第七、第
    八期田心里巡迴稽查取締維護工作云云（見偵查卷第434頁
    、原審92年5月21日審判筆錄）。惟證人己○○亦證稱：但
    辛○○沒有跟我提到向市政府報領台中市第七、第八期巡迴
    稽查取締費，如果有提到領費用的問題，我就不會同意，且
    後來己○○沒有參加，但是己○○之印章沒有拿回來，印領
    清冊上的印章是我交給辛○○那顆沒錯，但是蓋在印領清冊
    上我都不知道，我接到稅單有去找辛○○，是我們收到稅單
    的時候被告才講是他拿去報的，我們一開始也不知道被告拿
    去報等語（見偵查卷第434至435頁、原審92年5月21日審判
    筆錄），是被告既未告知證人庚○○將以上開印章蓋用於印
    領清冊上，以便向台中市環保局請領維護費用，自難認被告
    所為，係在庚○○授權範圍內所為，是此部分證言，亦難採
    為被告之有利認定。
  (五)被害人壬○○部分：被害人壬○○於調查局調查及原審時已
    證稱：我在85年12月至86年2月28日確有領取巡迴稽查取締
    維護費約七萬餘元，該筆款項係我直接向當時田心里里長辛○○領取，但我在86年底、87年初收到台中市政府開立之所
    得稅扣繳憑單時，發現台中市政府自85年12月至86 年7月皆
    有給付我薪資，金額共15萬3000元，因此辛○○有假藉我的
    名義向台中市政府浮報五個月，金額共約8萬元之薪資，當
    時我曾因此找過辛○○，並要求辛○○不得再假藉我的名義
    向台中市政府請款。我有收到86年3月到7月台中市政府的薪
    資所得，我就是收到才覺得奇怪，因為我只工作到86年2月
    28日。我收到後我有去找辛○○，我說叫他不要再報，他多
    報了約五個月等語（見偵查卷三九至四十頁、原審92年6月
    11日審判筆錄），前後所證至為相符，被告雖於原審時辯稱
    ：證人壬○○有請別人代做云云，惟被害人壬○○並未為如
    此證述，被告於原審時亦供稱「我也不知道壬○○何時沒有
    做」等語（見原審卷第87 頁），復未提出代替壬○○執行
    該取締工作者之姓名年籍以供查證，則被告此部分所辯，已
    難採信。又證人前後所證工作期間至為相符，被告選任辯護
    人於本院提出86年3 月之出勤紀錄表，主張證人於該月份亦
    有工作26天，7月係由「江金穆」代班云云（見本院上訴卷
    第57、61頁），固非無憑，惟該紀錄表僅姓名上有指印，並
    未有詳細每日出工之簽名可憑，被告亦未載明該代班者住址
    ，且聲請傳喚作證，佐以其他四位被害人，均遭被告假借名
    義申報等情，堪認被告主張該證人確有於該3月份在工作云
    云，難以採為被告有利之認定。再經原審詳予核對卷附第七
    期、第八期印領清冊（見偵查卷第153至224頁），可知被告
    以被害人壬○○名義所申報維護費用之月份為第八期85年8
    月至12月、86年1月至3月（4月無清冊）及86年7月（見偵查
    卷第154至164頁），扣除被害人壬○○所自承實際執行巡迴
    稽查取締業務之月份（迄86年2月28日止），被告辛○○應
    係以被害人壬○○名義詐領第八期86年3月及7月之維護費，
    各2萬5500元，共計5萬1000元無訛，壬○○上開所證被告多
    報部分為86年3月至7月之五個月云云，應有誤會，附此敘明
    ，是被告上開所辯，核與該五位被害人證詞，及卷證資料、
    證人庚○○等人之證言，均有未符，自難採信。
  (六)檢察官雖認：被告辛○○係受臺中市環保局委託，負責臺中
    市第七期、第八期重劃區巡迴稽查取締任棄廢土之業務，就
    其受任業務行使公務主體之權力，係受公務機關委託承辦公
    務之人，故認被告所為，係犯貪污治罪條例第5條第1項第2
    款利用職務上之機會詐取財物罪云云，惟經原審依職權向臺
    中市環保局函詢此項業務是否涉及公權力行使，據覆函載稱
    ：「本市第七、八期重劃區巡迴稽查傾倒廢棄土，於85至88
    年間依照每公頃單價折合為總價發包給田心里辦公處，由其
    成立之守望相助隊負責巡迴轄區遭人任意傾倒建築廢棄土之
    稽查作業。若所負責區域內遭偷倒廢棄土，概由里辦公處運
    用其所承包之金額額度內自行僱工清除，本局清潔隊則採取
    不定期現場勘查有無遭亂倒廢棄土之事實，俾作為請款時之
    扣款依據，因此該隊之作為由里辦公處自行監督，若負責區
    域內發現現行犯時，亦由該隊通知本局稽查人員前往開單告
    發，故守望相助隊不涉及公權力之行使」，有臺中市環境保
    護局92年6月27日環空字第0920018060號函附卷可稽（見原
    審卷第175頁）。另經本院再行函詢結果，台中市環境保護
    局函稱：「其性質屬公法委辦契約，其合約之對象為田心里
    辦公處。」等情，有該局96年7月4日環清字第0961008953號
    函附卷可稽（見本院上更(一)卷第68頁）。惟該局前後二函所
    答覆之內容不同，且依該局前函既認不涉及公權力之行使，
    且依修正後刑法第10條第2款規定，關於公務員之定義為：
    「稱公務員者，謂下列人員：一、依法令服務於國家、地方
    自治團體所屬機關而具有法定職務權限，以及其他依法令從
    事於公共事務，而具有法定職務權限者。二、受國家、地方
    自治團體所屬機關依法委託，從事與委託機關權限有關之公
    共事務者。」修正貪污治罪條例第2條規定：「公務員犯本
    條例之罪者，依本條例處斷。」依本件契約書觀之，其內容
    與一般之政府工程合約，並無差異，本院認被告應不具公務
    人員之身分或係基於公權力而為，應無刑法或貪污治罪條例
    所規定關於公務員之適用。故公訴人認被告就其受任業務為
    行使公務主體之權力，係受公務機關委託承辦公務之人，自
    難遽採。此由本院上訴審向臺中市政府函查之結果，該府覆
    函稱：本府所屬各區里守望相助隊，依本府『臺中市加強推
    行區里守望相助工作實施計劃』成立，執行項目大都協助警
    方維護地方治安如防止搶劫竊盜案件、防災、急難救助等事
    項。本市各區公所每年編列預算予每隊每年57萬元補助，其
    平時經費除政府補助款外，可向外募款，其成立係自願性，
    性質屬夜間巡守，協助警方維護地方治安等情，亦有該府92
    年11月21日函在卷可稽（見本院上訴卷第96頁），參照最高
    法院92年台上字第672號、第1009號判決意旨參照，應認被
    告並非執行公務，而係從事業務之人，至為明顯。
  (七)證人即臺中市環保局課員程晉燦，於偵查中證稱：油料費部
    分亦可檢送單據向環保局請款，總金額要在發包金額的範圍
    內等語（見偵查卷第437頁），經原審就田心里辦公處巡迴
    稽查取締台中市第七、八期重劃區之廢棄土，所請領之費用
    是否僅限於「工資」？得否請領油料費、器材費及其他非「
    工資」以外之費用等事項，函詢台中市環保局，據該局函覆
    ：巡迴取締工作依區域面積，以每公頃單價折合總承包，由
    里守望相助隊員負責巡迴取締工作，先前除每月請領工資也
    曾請領過油料及器材費，後因市府主計單位未同意而限僅能
    領取工資等語，有台中市環保局91年5月19日環空字第09200
    14286號函在卷可憑（見原審卷第59頁）。證人程晉燦之證
    言，雖與台中市環保局上開覆函之內容略有出人，然經原審
    勘驗被告所庭呈台中市田心里85年度至88年度收支傳票共四
    盒，與卷附被告所提出之田心里85年至88年之現金簿影本（
    見偵查卷第289至313頁）核對之結果，除88年團保國華人壽
    之147960元未有傳票及單據外，其餘收入、支出之記載均有
    傳票為憑，且傳票亦大部分均附有收據、發票、支出證明單
    或具領人之簽收等可查，再參以該每月支出之油料費、修車
    費、沖洗照片、清理器具（如鐵竹耙、垃圾袋等）等器材費
    、及守望相助隊之自強活動、保險費等費用均非少數，則被
    告辯稱：係因應田心里守望相助隊龐大行政業務費用支出，
    不得已始有此舉，所取得財物亦均完全投入田心里辦公處、
    守望相助隊及巡迴稽查隊之公費使用，並無飽入私囊等情，
    應非子虛，堪予採信。惟上開情事，僅足認定被告並未將該
    等申領款項據為己有，惟被告將上開領得之款項，供作田心
    里辦公處及守望相助隊之公共支出使用，仍足認定被告有為
    臺中市南屯區田心里辦公處、守望相助隊成員不法所有之意
    圖，被告辯稱其無不法所有意圖云云，或辯稱依雙方所定契
    約性質應係承攬，被告已完成工作，臺中市環保局自應給付
    該報酬云云，均難採信。而被告係與台中市環境保護局簽約
    後，即係從事業務之人，其在業務上所製作之印領清冊內，
    填載未實際從事稽查之人，並利用不知情之會計人員，在未
    經丙○○、甲○○、丁○○、己○○、壬○○等守望相助隊
    成員之同意下，盜用渠等之印章蓋在印領清冊上，表示係由
    渠等領款，持向台中市政府相關單位申領如附表所示之款項
    ，使公務員登載於職務上所掌之公文書，並據以發給款項，
    其亦有業務上登載不實及偽造私文書並行使，使公務員登載
    不實之犯意及行為，至為明顯。而告發人子○○、甲○○、
    被害人丙○○、己○○、丁○○於本院審理中雖提出聲請書
    各一件，略稱事後瞭解被告是為全體巡邏隊員之利益，本案
    係屬誤會云云，實係嗣後迴護被告之詞，尚難遽信。又被告
    之選任辯護人聲請傳喚證人賴東明到庭作證一節，本院認為
    證人賴東明已於本院上訴審到庭進行交互詰問，其對於本案
    相關事項，多為不知道之證述，實難作為有利或不利於被告
    認定之依據，因此選任辯護人請求再予傳訊，對本案事實之
    認定，並無實質意義，認無再予傳訊到庭作證之必要，附此
    敘明。至於被告選任辯護人於本院準備程序時稱：相關的檢
    舉人、證人都有提出聲明書，他們當時都是做不實的指控，
    這個部分和客觀事實不符，他們以前所說的或是所提出的資
    料沒有證據能力云云。惟依選任辯護人所稱之情節，應係針
    對證人等所述，是否與事實相符之實體爭執，並非對於證人
    等之陳述，是否為合法取得之證據，在程序上是否得作為證
    據資料之爭執，是選任辯護人之本意應係對於證據證明力之
    爭執，其所稱「無證據能力」一節，似屬誤會，併予敘明。
    綜上所述，被告所辯，顯係事後卸責之詞，不足採信，本件
    事證明確，被告上開犯行，均堪認定，自應依法論科。
二、按刑法於民國94年2月2日經總統令修正公布，於95年7月1日
    施行，修正後刑法第2條第1項規定：「行為後法律有變更者
    ，適用行為時之法律。但行為後之法律有利於行為人者，適
    用最有利於行為人之法律。」刑法關於罰金及易科罰金之規
    定，經依提高標準及換算新台幣比較結果，應以修正前之規
    定有利於行為人。又修正後刑法刪除第55條關於牽連犯之規
    定，並刪除第56條關於連續犯之規定，如依修正後刑法適用
    數罪併罰之結果，反而對於行為人不利，亦以修正前之規定
    有利於行為人。被告行為後，法律有變更，應依行為時即修
    正前刑法之規定處斷。核被告所為，係犯刑法第339條第1項
    詐欺取財罪、第216條、215條行使業務登載不實文書罪、第
    216條、第210條行使偽造私文書罪、第214條使公務員登載
    不實罪。被告盜用印章，為偽造私文書之階段行為；登載業
    務不實文書之低度行為，為行使登載不實文書之高度行為所
    吸收；偽造私文書之低度行為，為行使偽造私文書之高度行
    為所吸收，均不另論罪。其利用不知情之會計吳和明、林翠
    蘭二人，盜用印章及行使上開偽造之印領清冊，為間接正犯
    。公訴人雖以：被告辛○○係受台中市環保局委託，負責台
    中市第七期、第八期重劃區巡迴稽查取締任棄廢土之業務，
    就其受任業務行使公務主體之權力，係受公務機關委託承辦
    公務之人，認被告所為係犯貪污治罪條例第5條第1項第2款
    之利用職務上之機會詐取財物罪，其所行使偽造「田心里巡
    迴稽查取締維護人員印領清冊」，則係犯刑法第216條、第
    211條之行使偽造公文書罪嫌，惟經原審向台中市環保局函
    詢此項業務是否涉及公權力之行使問題，據覆稱：「本市第
    七、八期重劃區巡迴稽查傾倒廢棄土，於85至88年間依照每
    公頃單價折合為總價發包給田心里辦公處，由其成立之守望
    相助隊負責巡迴轄區遭人任意傾倒建築廢棄土之稽查作業。
    若所負責區域內遭偷倒廢棄土，概由里辦公處運用其所承包
    之金額額度內自行僱工清除，本局清潔隊則採取不定期現場
    勘查有無遭亂倒廢棄土之事實，俾作為請款時之扣款依據，
    因此該隊之作為由里辦公處自行監督，若負責區域內發現現
    行犯時，亦由該隊通知本局稽查人員前往開單告發，故守望
    相助隊不涉及公權力之行使」，有台中市環境保護局92年6
    月27日環空字第0920018060號函附卷可稽，故公訴人認被告
    就其受任業務為行使公務主體之權力，係受公務機關委託承
    辦公務之人，顯有誤會，且上開「田心里巡迴稽查取締維護
    人員印領清冊」，亦難認係公文書，僅係具有收據性質之私
    文書（參照最高法院88年度台非字第166號判決），公訴意
    旨此部分容有誤會，起訴法條應予變更。被告以被害人壬○○名義詐領第八期86年3月及7月維護費共5萬1000元，已如
    前述，此部分雖未據檢察官於起訴書中敘及，惟此部分與前
    開論罪科刑之部分有連續犯裁判上一罪之關係，應為起訴效
    力所及，本院自應併予審理。被告所犯以上各罪，均有多次
    犯行，時間緊接，犯罪手法及構成要件均相同，顯係基於概
    括犯意反覆為之，應依修正前刑法第56條連續犯之規定論以
    一罪，並加重其刑。又被告所犯上開各罪間，有方法結果之
    牽連關係，應依修正前刑法第55條規定從一重以連續行使偽
    造私文書罪處斷。經查中華民國九十六年罪犯減刑條例，於
    民國96年7月4日經總統令公布，於96年7月16日施行，被告
    犯罪之時間，係在96年4月24日以前，且所犯之罪符合該條
    例所規定得予減刑之情形，應依該條例諭知其宣告刑及減得
    之刑。原審以被告犯罪事證明確，予以論罪科刑，固非無見
    。惟查原判決未就被告行使偽造私文書之犯行，足生損害於
    被害人及公眾，於理由欄內說明認定，尚有未洽；又依被告
    之前科表所載，被告前於75年間，因詐欺罪經臺灣高等法院
    判決有期徒刑一年確定，嗣經77年、80年減刑為有期徒刑三
    月，終因時效完成而未受執行，被告顯未符合修正前刑法第
    74條第1款得予宣告緩刑之要件（參照最高法院54年台非字
    第148號判例意旨），原判決遽依該條規定，宣告被告緩刑
    四年，亦有違誤。原判決復未及比較刑法修正前後之規定予
    以適用，及依中華民國九十六年罪犯減刑條例規定減刑，此
    部分既經上訴，仍一併予以指明。
三、被告提起上訴，否認上開犯行，依上所述，並無可採。檢察
    官上訴意旨略以：
  (一)取締任意傾倒廢棄土之稽查作業，係屬執行公務範疇，不論
    被告所參與執行之工作，係稽查取締作業之全部或一小部分
    ，其工作內容均係在執行公務，其業務性質即屬公務而非公
    務以外之業務，況被告以田心里里長身分，及以里辦公室名
    義，接受臺中市環保局委託，負責巡迴取取締臺中市第七、
    八期重劃區遭人任意傾倒建築廢棄土之稽查作業，即受公務
    機關委託承辦公務之人，至其實際執行公務成員之來源如何
    ，亦不影響其執行公務之本質，依修正前貪污治罪條例第2
    條後段，自應依該條例處斷，原審認無該條例之適用，容有
    未洽。
  (二)據甲○○、子○○聲請上訴狀載稱：守望相助隊及里辦公室
    之原始真正帳冊，係由賴東明記帳保管，原審並未傳喚該證
    人，以調查實情，資以明確認定，亦有未合，茲引用之。
  (三)被告詐得款項究竟是否用於田心里辦公室及守望相助隊公共
    支出，尚待調取真正原始帳冊逐一核對，不宜由被告移花接
    木、魚目混珠置辯，為此提起上訴云云。告訴代理人劉榮滄
    律師亦指稱：原判決適用法律未洽，被告詐領金額非微，原
    判決逕宣告被告緩刑更有未當云云。惟查，依偵查卷之契約
    書內容，及巡迴稽查隊員並無開具告發單，以及臺中市政府
    上開函文多份等情，堪認被告執行該業務，難認係執行公務
    ，更難認係受公務機關委託執行公務情形，是本件被告上開
    犯行，應無貪污治罪條例之適用，要堪認定。再者，本院傳
    喚證人賴東明，依其所證各情（見本院上訴卷第73至75頁）
    ，核與上開有罪認定，不生衝突，原審亦核對上開有罪認定
    之印領清冊，另有被告所提各項支出憑證在卷可供核對，佐
    以證人張嘉裕之證詞（見原審卷第185至188頁），可見該印
    領清冊之費用，與守望相助隊、里辦公室之經費，尚可區分
    ，而檢察官上訴書，並未明確載明那一筆帳款，有何未符之
    處，顯與修正後刑事訴訟法第161條第1項等規定，有所未合
    ，本院經核對被告所提之外放證物內容，難認有何明顯矛盾
    之處，是檢察官以上情指摘原判決不當，亦核為無理由，惟
    原判決既有上開可議，即屬無可維持，仍應由本院予以撤銷
    改判。爰審酌被告已有前科，犯罪之動機、手段、犯罪後之
    態度等一切情狀，量處被告如主文第二項所示之刑及減得之
    刑，並依修正前刑法第41條第1項前段諭知易科罰金之折算
    標準。又查，被告前有上開詐欺前科之情事，有臺灣高等法
    院被告前案紀錄表在卷可按，依上所述，顯不符合修正後刑
    法第74條第1項第1款之要件，且被告非執行完畢，亦未受赦
    免，自不符合刑法第74條第1項第2款要件（參照刑事法律問
    題研究第九輯第113頁研討結論），雖被告以非法手段詐領
    財物，均用於里辦公處及守望相助隊，已如前述，尚無證據
    證明有中飽私囊情事，然既與法定要件未合，本院自無從併
    為緩刑之宣告。被告所盜用之印文，因已附著在偽造「田心
    里巡迴稽查取締維護人員印領清冊」上，該印領清冊亦已交
    予台中市環保局，已非被告所有，爰不諭知沒收。至被害人
    丁○○既證稱有工作一個月，並同意被告將該月所領取之維
    護費做為守望相助隊之基金，則此部分（即第七期85年7月
    份，原審誤為85年6月份）之維護費用2萬400元，應非被告
    所詐領，已如前述，惟檢察官認此部分與前述論罪科刑部分
    有連續犯關係，故不另為其無罪諭知，均附此敘明。
據上論斷，應依刑事訴訟法第369條第1項前段、第364條、第299
條第1項前段、第300條，修正後刑法第2條第1項前段、刑法第21
6條、第210條、第214條、第215條、第339條第1項、修正前刑法
第56條、第55條、第41條第1項前段，罰金罰鍰提高標準條例第1
條前段、修正前第2條，判決如主文。
本案經檢察官乙○到庭執行職務。
中　　華　　民　　國　　96　　年　　9 　　月　　4 　　日
            刑事第十一庭  審判長法　官　陳　朱　貴
                                法　官　胡　文　傑
                                法　官　郭　同　奇
上列正本證明與原本無異。
如不服本判決應於收受送達後十日內向本院提出上訴狀，其未敘
述上訴之理由者並得於提起上訴後十日內向本院補提理由書（均
須按他造當事人之人數附繕本）。
                                書記官　康　孝　慈
中　　華　　民　　國　　96　　年　　9　　月　　10 　日
附錄論罪科刑法條
刑法第216條：
行使第二百十條至第二百十五條之文書者，依偽造、變造文書或
登載不實事項或使登載不實事項之規定處斷。
刑法第210條：
偽造、變造私文書，足以生損害於公眾或他人者，處五年以下有
期徒刑。
刑法第214條
明知為不實之事項，而使公務員登載於職務上所掌之公文書，足
以生損害於公眾或他人者，處3年以下有期徒刑、拘役或5百元以
下罰金。
刑法第215條
從事業務之人，明知為不實之事項，而登載於其業務上作成之文
書，足以生損害於公眾或他人者，處3年以下有期徒刑、拘役或5
百元以下罰金。
刑法第339條第1項
意圖為自己或第三人不法之所有，以詐術使人將本人或第三人之
物交付者，處5年以下有期徒刑、拘役或科或併科1千元以下罰金
。
附表一：
辛○○詐領第七期維護費明細表
總計：0000000元（扣除85年7月丁○○20400元）
┌──┬──┬──────┬──────┬──────┬──────┐
│編號│月份│85年  344250│86年  563550│87年  618600│88年  314100│
├──┼──┼──────┼──────┼──────┼──────┤
│ 1  │ 1月│            │己○○ 26350│己○○  6800│甲○○ 18000│
│    │    │            │甲○○ 26350│甲○○ 24650│丁○○ 14400│
│    │    │            │丙○○ 26350│丙○○ 24650│            │
├──┼──┼──────┼──────┼──────┼──────┤
│ 2  │ 2月│            │己○○ 23800│己○○  6300│甲○○ 23400│
│    │    │            │甲○○ 23800│甲○○ 24300│丁○○ 14400│
│    │    │            │丙○○ 23800│丙○○ 24300│            │
├──┼──┼──────┼──────┼──────┼──────┤
│ 3  │ 3月│            │            │己○○  6300│甲○○ 20700│
│    │    │            │            │甲○○ 25200│丁○○ 18000│
│    │    │            │            │丙○○ 25200│            │
├──┼──┼──────┼──────┼──────┼──────┤
│ 4  │ 4月│            │己○○ 25500│己○○  6300│甲○○ 21600│
│    │    │            │甲○○ 25500│甲○○ 24300│丁○○ 18000│
│    │    │            │丙○○ 25500│丙○○ 24300│            │
├──┼──┼──────┼──────┼──────┼──────┤
│ 5  │ 5月│            │（無清冊）  │己○○ 24300│甲○○ 18000│
│    │    │            │            │甲○○ 25200│丁○○ 14400│
│    │    │            │            │丙○○ 25200│            │
├──┼──┼──────┼──────┼──────┼──────┤
│ 6  │ 6月│            │（無清冊）  │己○○  3600│甲○○ 19800│
│    │    │            │            │甲○○ 23400│丁○○ 14400│
│    │    │            │            │丙○○ 24300│            │
├──┼──┼──────┼──────┼──────┼──────┤
│ 7  │ 7月│            │己○○  6800│己○○  1800│甲○○ 22500│
│    │    │            │甲○○ 24650│甲○○ 23400│丁○○ 19800│
│    │    │            │丙○○ 24650│丙○○ 23400│            │
├──┼──┼──────┼──────┼──────┼──────┤
│ 8  │ 8月│甲○○ 26350│己○○  6800│己○○  3600│甲○○ 23400│
│    │    │丙○○  5950│甲○○ 24650│甲○○ 23400│丁○○ 18900│
│    │    │丁○○ 26350│丙○○ 24650│丙○○ 24300│            │
├──┼──┼──────┼──────┼──────┼──────┤
│ 9  │ 9月│甲○○ 25500│己○○  6800│己○○  3600│甲○○  8100│
│    │    │丙○○ 25500│甲○○ 24650│甲○○ 23400│丁○○  6300│
│    │    │            │丙○○ 24650│丙○○ 24300│            │
├──┼──┼──────┼──────┼──────┼──────┤
│10  │10月│己○○ 26350│己○○  6800│甲○○ 27900│            │
│    │    │甲○○ 26350│甲○○ 24650│丁○○ 12600│            │
│    │    │丙○○ 26350│丙○○ 24650│            │            │
├──┼──┼──────┼──────┼──────┼──────┤
│11  │11月│己○○ 25500│己○○  6800│甲○○ 27000│            │
│    │    │甲○○ 25500│甲○○ 24650│丁○○ 17100│            │
│    │    │丙○○ 25500│丙○○ 24650│            │            │
├──┼──┼──────┼──────┼──────┼──────┤
│12  │12月│己○○ 26350│己○○  6800│甲○○ 20700│            │
│    │    │甲○○ 26350│甲○○ 24650│丁○○ 13500│            │
│    │    │丙○○ 26350│丙○○ 24650│            │            │
└──┴──┴──────┴──────┴──────┴──────┘
附表二：
辛○○詐領第八期維護費明細表
總計：947000元（加上86年3月、7月壬○○合計51000元）
┌──┬──┬──────┬──────┬──────┬──────┐
│編號│月份│85年  118150│86年  214200│87年  288850│88年  325800│
├──┼──┼──────┼──────┼──────┼──────┤
│ 1  │ 1月│            │            │丁○○ 16150│己○○ 20700│
│    │    │            │            │            │丙○○ 21600│
├──┼──┼──────┼──────┼──────┼──────┤
│ 2  │ 2月│            │            │丁○○ 19800│己○○ 21600│
│    │    │            │            │            │丙○○ 21600│
├──┼──┼──────┼──────┼──────┼──────┤
│ 3  │ 3月│            │壬○○ 25500│丁○○ 16200│（無清冊）  │
├──┼──┼──────┼──────┼──────┼──────┤
│ 4  │ 4月│            │（無清冊）  │丁○○ 18900│己○○ 20700│
│    │    │            │            │            │丙○○ 23400│
├──┼──┼──────┼──────┼──────┼──────┤
│ 5  │ 5月│            │丁○○ 24650│丁○○ 16200│己○○ 21600│
│    │    │            │            │            │丙○○ 23400│
├──┼──┼──────┼──────┼──────┼──────┤
│ 6  │ 6月│            │丁○○ 24650│丁○○ 18900│己○○ 19800│
│    │    │            │            │            │丙○○ 24300│
├──┼──┼──────┼──────┼──────┼──────┤
│ 7  │ 7月│己○○ 20400│丁○○ 16150│丁○○ 18900│己○○ 27000│
│    │    │甲○○ 20400│壬○○ 25500│            │丙○○ 27000│
├──┼──┼──────┼──────┼──────┼──────┤
│ 8  │ 8月│己○○ 26350│丁○○ 16150│丁○○ 18900│己○○ 27000│
│    │    │            │            │            │丙○○ 26100│
├──┼──┼──────┼──────┼──────┼──────┤
│ 9  │ 9月│己○○ 25500│丁○○ 24650│丁○○ 18900│            │
├──┼──┼──────┼──────┼──────┼──────┤
│10  │10月│            │丁○○ 16150│己○○ 21600│            │
│    │    │            │            │丙○○ 20700│            │
├──┼──┼──────┼──────┼──────┼──────┤
│11  │11月│己○○ 25500│丁○○ 24650│己○○ 20700│            │
│    │    │            │            │丙○○ 21600│            │
├──┼──┼──────┼──────┼──────┼──────┤
│12  │12月│            │丁○○ 16150│己○○ 20700│            │
│    │    │            │            │丙○○ 20700│            │
├──┴──┴──────┴──────┴──────┴──────┤
│一、原判決85年，合計221850元、88年，合計328500元，均有誤載。      │
│二、原判決87年4、6、7、8、9月，丁○○19800元，均有誤載。          │
└─────────────────────────────────┘
